【裁判字號】    98,判,851
【裁判日期】    980731
【裁判案由】    勞保
【裁判全文】
最  高  行  政  法  院  判  決
                                       98年度判字第851號
再 審原 告  臺北市政府
代  表  人  甲○○
訴訟代理人  李念祖律師
            劉昌坪律師
            黃翰威律師
再 審被 告  勞工保險局
代  表  人  乙○○
上列當事人間勞保事件，再審原告對於中華民國96年6月22日本
院96年度判字第1082號判決，提起再審之訴，本院判決如下：
    主  文
再審之訴駁回。
再審訴訟費用由再審原告負擔。
    理  由
一、再審被告計算再審原告應負擔之民國（下同）93年1月份、2
    月份、3月份及94年2月份各類勞工保險被保險人勞工保險費
    及就業保險費補助款（下稱勞保補助款），分別以93年2月2
    7日保承新字第09360030050號函（下稱原處分一）、93年3
    月25日保承新字第09360030090號函（下稱原處分二）、第0
    0000000000號函（下稱原處分三）、第00000000000號函（
    下稱原處分四）、93年2月27日保承新字第09360030020號函
    （下稱原處分五）、93年3月25日保承新字第09360030580號
    函（下稱原處分六）、第00000000000號函（下稱原處分七
    ）、第00000000000號函（下稱原處分八）、93年3月26日保
    承新字第09360031050號函（下稱原處分九）及93年3月24日
    保承新字第09360031010號函（下稱原處分十）、93年4月22
    日保承新字第09360041080號函（下稱原處分十一）、第000
    00000000號函（下稱原處分十二）、第00000000000號函（
    下稱原處分十三）、93年4月23日保承新字第09360041170號
    函（下稱原處分十四）及第00000000000號函（下稱原處分
    十五）、94年3月25日保承新字第09460116090號函（下稱原
    處分十六）、第00000 000000號函（下稱原處分十七）、第
    00000000000號函（下稱原處分十八）、第00000000000號函
    （下稱原處分十九）及第00000000000號函（下稱原處分二
    十），並檢附該月份各類勞工保險被保險人勞工保險費總表
    及繳款單，函請再審原告依規定撥付，93年1月份共計新臺
    幣（下同）351,644,963元，93年2月份共計353,239,304元
    ，93年3月份共計354,370,088元，94年2月份共計360,077,8
    49元（詳如附表）。再審原告不服，循序提起訴願、行政訴
    訟及上訴，均遭駁回。再審原告仍不服，乃提起本件再審之
    訴。
二、再審原告起訴主張：(一)原確定判決無視司法院釋字第550號
    解釋所採取之「合憲法律解釋」方法，於適用勞工保險條例
    （下稱勞保條例）第15條之規定時，曲解上開解釋之意旨，
    認上開解釋意旨僅限於勞保補助比例之法令制訂過程中應與
    地方協商之部分，並認再審原告應補助之投保對象範圍應以
    「設籍於再審原告行政轄區之居民為限」之意旨與本件無涉
    ，逕以勞保條例第15條所未明文之「投保單位所在地」為再
    審原告依勞保條例第15條負擔勞保補助款之標準，其適用法
    令明顯牴觸上開解釋意旨及勞保條例第15條規定，核屬適用
    法令顯有錯誤。(二)司法院釋字第415號、第542號解釋均未涉
    及地方自治事項，與本件爭議事項之本質不同，無從比附援
    引。況且上開二解釋之基礎均係立於「居住之事實」、「共
    同生活之事實」之上，惟原審法院94年度訴字第3788號判決
    逕謂上開二解釋之意旨均不以設籍與否為認定是否為居民之
    唯一條件，而就上開二解釋所強調之「居住事實」略而不論
    ，並以曲解後之解釋意旨，強加於本件爭議，無視有關地方
    自治「居民」之概念，向以「設籍」為判斷之標準，顯有曲
    解上開二解釋之違法情事。乃原確定判決竟未審酌再審原告
    於上訴審時，對於原審法院該號判決所指摘之上開理由，逕
    認原審法院該號判決對上開二解釋所為闡述，並無不妥，其
    結果實亦形同原確定判決曲解上開二解釋，核屬適用法規顯
    有錯誤。(三)原審法院94年度訴字第3788號判決並未明確敘明
    以「投保單位所在地」計算再審原告應負擔補助款之法律依
    據究竟為何？而原確定判決竟認其見解為正當，其於適用法
    規上已然牴觸勞保條例第15條規定。況再審原告於上訴審時
    主張「依據勞保條例第15條之明文規定，再審原告應負擔勞
    保補助款之範圍，應以設籍在再審原告轄區之被保險人為限
    ，而與投保單位所在為何，要無任何關係」等語，原確定判
    決漏未斟酌其主張，亦不適用勞保條例第15條之規定，逕以
    「投保單位所在地」為再審原告負擔勞保補助款之標準，而
    為不利於再審原告之認定，其判決適用法規顯與勞保條例第
    15條之明文規定牴觸。(四)按勞保條例第6條第1項第1款至第7
    款、第8條第1項第1款至第4款、第9條之1及就業保險法第5
    條之規定，乃規定被保險人之分類，僅係有關被保險人如何
    「加保」之規範，此與再審原告補助對象之範圍無關。再審
    原告於上訴審一再強調者，被保險人以「『勞工』身分參加
    勞工保險」與以「『居民』之身分接受補助」，二者乃截然
    不同之法律關係。惟原確定判決竟未查原審法院94年度訴字
    第3788號判決將上開被保險人、雇主與再審被告間之「加保
    」法律關係，套用於被保險人與再審原告間之「補助」法律
    關係上之違法，逕認再審被告以「投保單位所在地」在臺北
    市之勞工為再審原告應補助之對象之見解為適當，顯然於適
    用勞保條例第6條第1項第1款至第7款、第8條第1項第1款至
    第4款、第9條之1及就業保險法第5條上，與現行勞保條例之
    規定相牴觸，核屬適用法規顯有錯誤。(五)地方制度法第16條
    第4款規定僅直轄市市民方有依法享受直轄市社會福利、醫
    療衛生事項之權，以及同法第15條規定直轄市市民定義等一
    脈相連之見解及規定以觀，應由再審原告負擔之勞保補助款
    範圍，自應以設籍於再審原告自治區域內之人民為限。迺原
    確定判決於適用地方制度法第18條第3款第1目及第16條第4
    款之規定時，未查同法第15條所指直轄市市民係指「設籍」
    於直轄市之中華民國國民之規定，率認再審原告之主張無理
    由，實有適用地方制度法第15條、第16條及第18條顯然之錯
    誤。又再審原告於上訴審所引據之內政部89年8月11日台（
    89）內民字第8906546號函釋及有關地方自治團體「居民」
    之國外立法例，前者固係為解釋地方制度法第4條「聚居」
    之定義而作，然基於各地方自治團體間權利義務對等之考量
    ，仍不失其通案之參考價值；至於後者雖非國內之法律規範
    ，然於我國相關法律並無明文定義何謂「地方自治團體居民
    」之情形下，似亦可視為行政法（地方制度法）之法理而加
    以援用。況我國有關社會福利法規，多係以戶籍作為各地方
    自治團體負擔各該福利義務之區分基礎，依體系解釋之原則
    ，顧及法律整體規範之一致性，原審於解釋何謂「居民」之
    概念時，自應審酌相關規定。迺原確定判決竟認再審原告提
    出之上開函釋及外國立法例均無足採，且因勞保條例暨就業
    保險法均並未如其他社福法規，明文規定應以設籍為地方自
    治團體負擔各該福利之準據，從而未採信再審原告之主張，
    原確定判決解釋適用司法院釋字第550號解釋所謂「居民」
    之概念，自難謂周全、正確。(六)依地方制度法第3章第1節規
    定，我國地方自治團體係由設籍居民所構成，而地方自治團
    體本即負有提供居民醫療照顧之義務，故凡是設籍於地方自
    治團體轄區內之居民，不問其投保單位是否位於地方自治團
    體轄區內，亦不問其是否對於地方自治團體具有稅收上之貢
    獻，地方自治團體均應為其繳納勞保補助款，以提供滿足其
    醫療需求之基本照顧，此乃地方自治之基本原則。故原確定
    判決將地方自治團體為被保險人繳納勞保補助款之義務與被
    保險人之稅收上貢獻相連結，已違背地方自治團體照顧居民
    醫療需求之基本原則，亦違反憲法對於人性尊嚴之尊重。(七)
    就84年2月28日修正公布勞保條例第15條規定之立法過程，
    再審被告及原審法院94年度訴字第3788號判決均僅比對勞保
    條例84年修正前後條文內「投保單位所在地」與「政府」補
    助之百分比差異，即輕率認定「政府應補助之保險費，係從
    投保單位原應負擔之比例中分出」，故系爭勞保補助款「應
    以投保單位為計算基礎」。惟查，該次修正係「為使相關社
    會保險勞雇負擔比例一致及為避免勞工保險費負擔遽增，應
    採取漸進方式調整，爰將分擔比例加以修正之」，故有關負
    擔比例之調整，顯非如原審法院94年度訴字第3788號判決所
    云「將投保單位應負擔之保險費轉歸政府負擔」而已。再審
    原告為駁正再審被告前述錯誤主張，於上訴審另提出立法院
    公報有關立法過程之記載，說明前述負擔比例之調整，實係
    將原由勞工負擔之10%轉歸由政府負擔。然上訴審及原審竟
    均全未審酌再審原告前述具有明確立法資料佐證之主張，而
    採納再審被告望文生義之見解，逕為違背勞保條例第15條修
    法意旨之解釋，是原確定判決適用法規顯有錯誤。(八)原確定
    判決未查財政收支劃分法第8條於88年修正後，已將營業稅
    改為國稅之事實，逕以再審原告既已對轄區內營利事業之營
    業額徵收或受分配稅收統籌分配款為由，而認以「投保單位
    所在地」作為計算再審原告負擔勞保補助款之標準為適當，
    實屬適用財政收支劃分法第8條顯有錯誤。(九)原確定判決未
    查再審被告逾越並濫用憲法及法律所賦職權，竟認再審被告
    所採之行政便宜及行政上經濟之理由為正當，進而委棄憲法
    賦予司法權審查行政行為合法性之憲法職權，拒不對再審被
    告所為濫用權力之法律解釋及本於該法律解釋所為行政處分
    ，進行合法性之審查，其造成地方自治之侵害及對於權力分
    立體制之破壞，實已與我國憲法所設保障人權及權力分立制
    度相牴觸。(十)綜上，原確定判決有諸多適用法令顯有錯誤之
    處等語，爰求為廢棄原確定判決及原審法院93年度訴字第39
    05號判決，暨撤銷訴願決定及原處分。
三、再審被告則以：(一)原確定判決對於司法院釋字第550號解釋
    意旨之闡釋，為原確定判決之法律見解，惟法律見解之歧異
    顯非再審理由，本院62年判字第610號判例參照。再審原告
    刻意遮拾上開解釋隻言片語，大作文章，進而認為其補助之
    對象僅以設籍於其轄區內之居民為限云云，實過於狹隘且曲
    解上開解釋之意旨。(二)原確定判決對於司法院釋字第415號
    、第542號解釋意旨之闡釋，為原確定判決之法律見解，惟
    法律見解之歧異顯非再審理由，本院62年判字第610號判例
    參照。參照上開二解釋意旨，大法官對於「居民」、「居住
    」等權義認定之範疇，不當然以設籍為唯一之認定基準，故
    再審原告圖以設籍為其補助範圍之主張，實屬無據。(三)勞保
    補助款本應適用勞保條例第15條之規定，原確定判決就本件
    已認定之事實，適用勞保條例第15條，並無適用法規顯有錯
    誤之情形。另由勞保條例第6條第1項之規定，足見勞工保險
    係以團體保險方式經營，以雇主或所屬團體或所屬機構為投
    保單位，並由渠等投保單位辦理保險對象各項保險之異動及
    保險費之收繳。其整體之法規、計費及補助等架構，均以投
    保單位為基礎單位。由此可知，立法者本來就已規劃由投保
    單位負擔保險費，並隱含以投保單位為計算基準之意旨。(四)
    本件勞保補助款本應適用勞保條例第6條第1項第1款至第7款
    、第8條第1項第1款至第4款、第9條之1及就業保險法第5條
    等規定，再審原告主張原確定判決適用上揭規定不當，將被
    保險人加保與地方自治團體補助兩截然不同之法律關係混為
    一談云云，僅為與原確定判決法律見解歧異，原確定判決並
    無適用法規顯有錯誤之再審理由。又勞工保險係在職勞工團
    體保險，且勞工保險既係採團體保險之方式辦理，是以投保
    單位之角色為保險費之計算及收繳基礎單位，此乃制度上之
    設計，且保險關係係在於投保單位與保險人間，政府負擔之
    勞保補助款當以投保單位所在地為基準。故原確定判決依上
    揭規定，對於各類被保險人按其所依附投保單位之不同，而
    有不同之分類，再依勞保制度之規劃對於勞保條例第15條為
    立法目的及體系解釋，認為再審被告以投保單位所在地在臺
    北市者，作為再審原告應負擔勞保補助款之認定依據，依法
    應屬適當，核無再審原告指稱將被保險人「加保」與地方自
    治團體「補助」兩截然不同之法律關係混為一談。(五)原確定
    判決僅就地方制度法第15條、第16條、第17條之規定內容為
    法律上之論述，惟並未適用地方制度法之規定為判決之依據
    ，故原確定判決並無再審原告主張之適用地方制度法顯有錯
    誤之再審理由。又依地方制度法第15條所稱設籍在直轄市者
    ，為直轄市市民，而非直轄市居民，故司法院釋字第550號
    解釋之居民自不能以設籍為限。況上開解釋非以地方制度法
    第18條第3款第1目之規定，作為與「居民」生活關係更為密
    切之地方自治團體，負擔健保費義務之合憲性基礎，故上開
    解釋所謂居民之定義，不應自地方制度法相關規定予以探求
    。(六)原確定判決依本件勞工保險確定之事實，適用司法院釋
    字第550號及勞保條例第15條，並無適用法規顯有錯誤之再
    審理由。又原確定判決未以稅收貢獻論述以投保單位所在地
    計算政府負擔之勞保補助款之正當性，並無適用法規顯有錯
    誤之虞。(七)再審原告主張原確定判決曲解勞保條例第15條之
    修正理由，且未審酌再審原告於原審提出勞保條例立法沿革
    、立法過程與是否以投保單位為計算基礎無涉之理由顯屬適
    用法規顯有錯誤云云，或為與原確定判決之法律見解歧異，
    或係主張原確定判決不備理由，均非適用法規顯有錯誤之再
    審理由。(八)原確定判決並無適用財政收支劃分法之相關規定
    ，更遑論其有適用該法第8條顯有錯誤之情形。(九)再審原告
    主張原確定判決以投保單位所在地作為計算再審原告負擔勞
    保補助款之標準為適當，顯與權力分立原則有違云云，僅為
    法律見解之歧異，非適用法規顯有錯誤之再審理由。綜上，
    本件再審之訴不合法等語，資為抗辯，爰求為判決駁回再審
    之訴。
四、本院按：當事人對於本院所為判決依行政訴訟法第273條第1
    項第1款提起再審之訴，該款規定：「適用法規顯有錯誤者
    」，係指原確定判決所適用之法規與該案應適用之現行法規
    相違背或與解釋、判例有所牴觸者而言，至於法律上見解之
    歧異，再審原告對之縱有爭執，要難謂為適用法規顯有錯誤
    ，而據為再審之理由。經查，再審原告雖以原確定判決將地
    方自治團體為被保險人繳納勞保補助款之義務與被保險人之
    稅收上貢獻相連結，違背地方自治團體照顧居民醫療需求之
    基本原則及依地方制度法第3章第1節規定，不問有無稅收上
    之貢獻，地方自治團體均需為其居民繳納勞保補助款，以提
    供滿足其醫療之基本照顧云云。惟按「保險人每月按投保單
    位申報之被保險人投保薪資金額、分別計算應繳之保險費，
    按期繕具載有計算說明之保險費繳款單，於次月25日前分發
    投保單位繳納。」、「中央及直轄市政府依本條例第15條規
    定，應補助之保險費，由保險人按月開具保險費繳款單，於
    次月底前送請中央及直轄市政府依規定撥付。」分別為行為
    時（下同）勞保條例施行細則第36條、第43條第1項所規定
    ，足見再審原告係依再審被告開具之保險費繳款單繳納，而
    再審被告又係依投保單位申報之被保險人為收費對象，而不
    問其戶籍所在，再審原告對於勞保被保險人所屬之投保單位
    不在再審原告轄區者，並無為其繳納勞保補助款之情事；另
    者，未參加或非參加勞保之居民，再審原告顯亦無為其繳納
    勞保補助款之可能，再審原告將其為轄區居民負擔全民健保
    之補助與勞保之補助對象混為一談，自無可取。再審原告另
    主張原確定判決以「投保單位所在地」作為計算再審原告負
    擔勞保補助款，使再審原告喪失財政自主能力，造成地方制
    度法所涉中央與地方分權之垂直權力分立制度之崩解，顯不
    符權力分立原則一節，參照司法院釋字第550號解釋意旨：
    「地方自治團體受憲法制度保障，其施政所需之經費負擔乃
    涉及財政自主權之事項，固有法律保留原則之適用，但於不
    侵害其自主權核心領域之限度內，基於國家整體施政之需要
    ，對地方負有協力義務之全民健康保險事項，中央依據法律
    使地方分擔保險費之補助，尚非憲法所不許。」則再審被告
    基於行政便宜，以投保單位所在地作為計算再審原告負擔勞
    保補助款之標準，亦難謂與權力分立之原則有違。另核其餘
    再審理由，或係重述其在上訴時業經主張而為原確定判決摒
    棄不採之陳詞，或係主張司法院釋字第550號解釋所不採之
    見解，無非以歧異之法律見解再事爭執，自難認為已具體主
    張原確定判決有何再審理由，其再審亦為顯無理由。綜上所
    述，原確定判決所適用之法規與該案應適用之法規並不相違
    背，與解釋、判例亦無相牴觸之情形。再審原告以其法律上
    見解之歧異，執前訴訟程序所為主張，並為原確定判決所不
    採之事由再行爭執，揆諸前開說明，應認其再審之訴為顯無
    再審理由，應予駁回。
五、據上論結，本件再審之訴為無理由。依行政訴訟法第278條
    第2項、第98條第1項前段，判決如主文。
中    華    民    國    98    年    7     月    31    日
                    最高行政法院第三庭
                        審判長法官  高  啟  燦
                              法官  林  文  舟
                              法官  帥  嘉  寶
                              法官  黃  合  文
                              法官  吳  慧  娟
以  上  正  本  證  明  與  原  本  無  異
中    華    民    國    98    年    7     月    31    日
                              書記官  張  雅  琴


司法院資訊處製作；財團法人民間司法改革基金會備份。
